臺北高等行政法院判決　　　　　　　　　　　　　　　九十年度簡字第七六五○號
　　原　　　告　甲○○○
　　被　　　告　財政部臺灣省北區國稅局
　　代　表　人　林吉昌（局長）
右當事人間因綜合所得稅事件，原告不服財政部中華民國八十九年十二月十五日台八
財訴第0000000000號訴願決定，提起行政訴訟，本院判決如左：
    主  文
原告之訴駁回。
訴訟費用由原告負擔。
    事  實
一、事實概要：原告為台灣妮芙露股份有限公司（以下簡稱妮芙露公司）之直銷會員
    ，八十二年度取得該公司給付之佣金收入新台幣（下同）一、四三○、○○三元
    ，惟其八十二年度綜合所得稅結算申報卻漏未申報，經財政部賦稅署查獲，移由
    被告核定其八十二年度綜合所得稅執行業務所得一、一四四、○○二元，並發單
    補徵稅款二八、二九四元。原告不服，申經復查結果，未獲准變更，提起訴願，
    亦遭決定駁回，遂向本院提起行政訴訟。
二、兩造聲明：
　(一)原告聲明：
    1.原處分及訴願決定均撤銷。
    2.訴訟費用由被告負擔。
　(二)被告聲明：
    1.原告之訴駁回。
    2.訴訟費用由原告負擔。
三、兩造主張：
　(一)原告主張之理由：
    1.原告係帝健有限公司（以下簡稱帝健公司）之執行業務股東，帝健公司加入妮
      芙露公司之法人會員，其取得之佣金收入既已依法申報並繳納八十二年度營利
      事業所得稅，並經被告核定在案，即表示被告認定系爭佣金收入為帝健公司之
      營業收入，故應依法繳納營利事業所得稅，被告先後對同一筆佣金收入課徵營
      利事業所得稅，復再課徵綜合所得稅，顯係「重複課稅」。查又系爭之佣金收
      入既已申報帝健公司八十二年度營利事業所得稅，並經被告核定在案，系爭之
      佣金收入已列入帝健公司之營業收入，則其營運若有盈餘，每年之盈餘必列入
      帝健公司之累積未分配盈餘項下，一經發放給股東，則將成為股東之所得，依
      所得稅法第十四條規定，公司股東所分配之股利屬第一類之「營利所得」，應
      列報個人綜合所得繳納所得稅，而原告係帝建公司股東之一，若有取得帝健公
      司分配之股利，依法應列報繳納個人綜合所得稅。因此，一旦帝建公司有分配
      盈餘，系爭佣金收入亦已繳納個人綜合所得稅，今被告復再對於同一筆佣金收
      入併課原告之綜合所得稅更是明顯之「重複課稅」。被告既認系爭佣金收入應
      屬原告之所得而非帝健公司之營業收入，並已併計原告綜合所得而發車補徵稅
      額在案，被告對於帝健公司已申報繳納之營業稅及營利事業所得稅，應主動辦
      理退稅予帝建公司，不應只是補徵原告綜合所得稅，卻對帝健公司已繳之營業
      稅及營利事業所得稅置之不理，復查決定稱：「：：：至申請人主張其係以公
      司名義加入妮芙露公司，為法人會員，收取之佣金已申報，原核定重覆核課經
      本局於八十七年九月二日以北區國稅法第八七○四一一六七二號函請申請人就
      其主張提示相關證明文件，惟申請人逾期並未提示，空言主張，核無足採。」
      ，顯係昧於前揭被告據以核定之妮芙露公司八十六年六月十六日說明書內容。
      另帝健公司於八十七年三月十二日以台北市稅捐稽徵處認定妮芙露公司取得非
      交易對象之帝健公司統一發票致虛報進項稅額，向新竹縣稅捐稽徵處申請退回
      溢繳該相對之營業稅款，迄今未獲辦理退稅，顯然新竹縣稅捐稽徵處亦認為本
      件系爭之佣金收入依法應屬帝健公司之營業收入，應繳納營業稅。
    2.按財政部八十三年三月三十日台財稅第八三一五八七二三七號函釋，既已規定
      營利事業加入多層次傳銷成為其法人會員，並具體規定其取得報酬認列方式，
      則本件帝健公司係妮芙露公司之法人會員，並依前揭財政部函令規定之方式就
      取得之佣金收入開立統一發票，並已申報繳納營業稅及營利事業所得稅，詎原
      處分及訴願決定不查財政部前揭解釋函之規定，無視本件原告係法人會員而據
      以再課徵原告綜合所得稅及罰鍰，顯然違背「依法行政原則」。
    3.本件原處分及訴願決定僅以妮芙露公司八十六年六月十六日出具之說明書（以
      下簡稱系爭說明書）為依據，未查明說明書內容之其文性，否認法人會員原告
      存在之事實，顯有違誤：
      系爭說明書載明：「本公司八十二年度支付會員廖后衛等五十名之銷貨佣金
        計新台幣一一二、七○二、二三七元，因公司作業之疏失，未依法辨理所得
        扣繳，並以渠等組成之營利事業所開立之發票列報成本計新台幣一一二、七
        ○二、二三七元與稅法相關規定不符，本公司願依稅法規定繳清補稅。」，
        係當時誤解事實所為之說明，與本件實際交易情形不符。此項聲明，妮芙露
        公司於台北市稅捐稽徵處未開單補徵營業稅及處罰鍰前，已於八十六年九月
        二十六日具函向其聲明更正前誤解事實所為錯誤之說明，且妮芙露公司支付
        佣金予法人會員，取得法人會員之統一發票申報進項稅額，均依據營業稅法
        第十五條規定辦理，且申報營業稅及營利事業所得稅均經稅捐稽徵機關核定
        在案，詎被告執妮芙露公司八十六年六月十六日所具錯誤之說明書，據以推
        定原告應補徵八十二年度綜合所得稅，卻無視妮芙露公司嗣後於八十六年九
        月二十六日已具函台北市稅捐稽徵處聲明更正前錯誤之說明書內容，則同是
        妮芙露公司出具之說明書，只認定八十六年六月十六日之說明，卻置八十六
        年九月二十六日之聲明內容於不顧？況妮芙露公司八十六年九月二十六日之
        說明書已明白指出經查明事實並非如前八十六年六月十六日錯誤之說明書所
        述者，此經查明事實後所做之聲明，理應更具有效力及真實性，被告本其職
        責，自應詳查實情，不應將妮芙露公司八十六年九月二十六日聲明函置之不
        理，僅據八十六年六月十六日錯誤之說明書逕行核課原告綜合所得稅。因此
        ，本件原處分及訴願決定顯然違反「主張漏稅者應負舉證責任」之規定。
      又「自白書」之效力，仍必須有證據予支持其內容，不能僅憑自白內容逕自
        論斷有犯罪之事實。查「法院辦理刑事訴訟案件應行注意事項」第五十六點
        有關證據裁判主義與自由心證主義之規定：「法院認定犯罪事實，應憑證據
        ，關於證據力之強弱，固一任法院推事之自由判斷。但應注意所憑證據，必
        須經過法定調查之程序，所下判斷，必須斟酌各方面之情形，且不違背一般
        人之共同經驗，所得結論，不能有論理上之矛盾，仍應有證據之存在，斷不
        可憑空推測，僅以理想之詞，如難保、自屬當然等字樣為結論：：：。」，
        據此，法院認定犯罪事實，尚且講求證據，所憑證據必先經過法定調查之程
        序，本件僅係行政稅捐案件，依舉重以明輕之法理，更應講究證據及查明事
        實，才能課稅。本件被告僅以妮芙露公司八十六年六月十六日之說明書，即
        逕予認定原告應補徵八十二年度綜合所得稅，並無有力之證據佐證，有違「
        證據裁判主義」。
      再者，按司法院釋字第二一七號解釋：「憲法第十九條規定人民有依法律納
        稅之義務，係指人民僅依法律所定之納稅主體、稅目、稅率、納稅方法及納
        稅期間等項而負納稅之義務。」，據此，稅務行政機機關應嚴格遵守稅法之
        規定，而為稅捐之課徵，斷無於法律規定之外，增設現行法律內未規定之課
        稅條件。本件被告僅以妮芙露公司之說明書逕為核課之依據，而非以法律規
        定為依據，顯違反憲法第十九條「租稅法律主義」及司法院第二一七號解釋
        意旨。
    4.本件復查決定書稱：「本件申請人取有妮芙露公司給付予直銷個人參加人之佣
      金計一、四三○、○○三元，此有妮芙露公司出具之說明書及各類所得扣繳暨
      免扣繳憑單附卷可稽：：：。」等語，認定妮芙露公司負責人辦理補扣繳及補
      申報扣繳憑單，即表示系爭佣金收入屬原告個人所得，惟事實上妮芙露公司負
      責人係依據台北市國稅局大安稽徵所八十六年九月二十六日財北國稅大安資字
      第三二一八二號函規定，補辦理扣繳及補申報扣繳憑單，以減輕罰鍰之倍數為
      一倍，此有妮芙露公司負責人補申報扣繳憑單時之「各類所得扣繳暨免扣繳憑
      單」，其下方均有註明「依八十六年九月二十六日財北國稅大安資字第三二一
      八二號函規定辦理」之字樣，可資證明。妮芙露公司負責人為減輕罰鍰倍數不
      得不依台北市國稅局大安稽徵所來函辦理，非為復查決定所認定此即表示系爭
      佣金屬原告個人所得。因此，被告執扣繳憑單認定系爭佣金收入係屬原告之佣
      金所得，其認事用法顯有違誤，本案訴願決定未予指糾，即有疏失。況帝健公
      司取得妮芙露公司系爭之佣金收入，既已依法開立統一發票交付妮芙露公司，
      依財政部六十六年五月二十日台財稅第三三二九○號函規定：「營利事業取得
      之佣金收入，如經開立統一發票交付對方，應免由對方（佣金給付人）就該項
      佣金支出，依現行各類所得扣繳率表之規定，扣繳所得稅款。」，本件妮芙露
      公司根本不發生扣繳問題，其補辦扣繳事宜係迫於無奈。
    5.原告係帝健公司執行業務股東，屬該公司之從業人員，該公司既為妮芙露公司
      多層次傳銷事業參加人，其關於該事業所為之行為係為帝健公司執行業務，非
      屬其個人之業務，有關業務之收入自非屬其個人業務收入，乃屬帝健公司之營
      業收入，而中小企業之經營，其資金流動常透過其股東於銀行之帳戶，此為一
      般經營常情，尚難以該佣金流入原告私人銀行帳戶，而逕予認定該項佣全收入
      為其個人之佣金收入。從而，本件訴願決以系爭佣金係存入原告個人金融帳戶
      內及原告為妮芙露公司之個人會員為本件核課依據之一端，其認事用法亦有違
      誤。
  (二)被告答辯之理由：
　　1.按「凡執行業務者之業務或演技收入，減除業務所房租或折舊、業務上使用器
      材設備之折舊及修理費，或收取代價提供顧客使用之藥品、材料等之成本、業
      務上雇用人員之薪資、執行業務之旅費及其他直接必要費用後之餘額為所得額
      ，合併計算個人綜合所得總額。」又「納稅義務人之配偶，及合於第十七條規
      定得申報減除扶養親屬免稅額之受扶養親屬，有前條各類所得者，應由納稅義
      務人合併報繳。」分別為行為時所得稅法第十四條第一項第二類及第十五條第
      一項所明定。次按「一、個人參加人銷售商品或提供勞務予消費者，所賺取之
      零售利潤，除經查明參加人提供之憑證屬實，可核實認定外，稽徵機關得依參
      加人之進貨資料按建議售價（參考價格）計算銷售額，如查無上述價格，則參
      考進貨商品類別，依當年度各該營利事業同業利潤標準之零售毛利率核算之銷
      售價格計算銷售額，再依一時貿易盈餘之純益率百分之六核計個人營利所得予
      以歸戶課稅。二、個人參加人因下層直銷商向傳銷事業進貨或購進商品累積積
      分額（或金額）達一定標準，而自該事業取得之業績獎金或各種補助費，係屬
      佣金收入，得依所得稅法第十四條第一項第二類規定，減除直接必要費用後之
      餘額為所得額。納稅義務人如未依法辦理申報，或未依法記帳及保存憑證，或
      未能提供證明所得額之帳簿文據者，可適用本部核定各該年度經紀人費用率計
      算其必要費用。三、個人參加人因直接向傳銷事業進貨或購進商品累積積分額
      （或金額）達一定標準，而自該事業取得之業績獎金或各種補助費，核屬所得
      稅法第十四條第一項第九類規定之其他所得。」為財政部八十三年三月三十日
      台財稅字第八三一五八七二三七號函所釋。
    2.本件原告有台灣妮芙露公司給付予直銷個人參加人之佣金計一、四三○、○○
      三元，此有台灣妮芙露公司出具之說明書及各類所得扣繳暨免扣繳憑單可稽，
      被告機關依首揭規定核定其執行業務所得一、一四四、○○二元，併課原告當
      年度綜合所得稅，並無不合。
    3.至原告訴稱係法人會員，惟本件佣金收入卻直接匯入個人帳戶，核非屬法人之
      所得，原告雖主張中小企業之經營，其資金流動常透過其股東於銀行之帳戶，
      此為一般經營常情云云，查營利事業（公司）設立時，依公司法規定要提示資
      本額之證明，營利事業常以銀行帳戶存摺餘額供核，何以本案帝健公司有其自
      身帳戶卻捨其帳戶不用，而使用個人帳戶，顯有違常理，又原告主張系爭佣金
      是由個人代收，再轉交法人會員，原告未附任何相關資料以證其說，顯空言主
      張，尚難採據。原告亦說明「帝健公司曾於八十七年三月十二日以台北市稅捐
      稽徵處認定妮芙露公司取得非實際交易對象之帝健公司統一發票致虛報進項稅
      額，向新竹縣稅捐稽徵處申請退還溢繳該相對之營業稅款」可知原告亦已承認
      其確屬個人身分取得妮芙露公司之佣金收入，帝健公司並非實際交易對象，原
      告主張，委無足採。至原告主張重覆課稅乙節，如帝健公司所列報收入與本件
      核課原告佣金所得有重覆情事，仍可俟本案核課確定後，依有關規定據以辦理
      更正事宜。
    理  由
一、按「凡執行業務者之業務或演技收入，減除業務所房租或折舊、業務上使用器材
    設備之折舊及修理費，或收取代價提供顧客使用之藥品、材料等之成本、業務上
    雇用人員之薪資、執行業務之旅費及其他直接必要費用後之餘額為所得額，合併
    計算個人綜合所得額。」「納稅義務人之配偶，及合於第十七條規定得申報減除
    扶養親屬免稅額之受扶養親屬，有前條各類所得者，應由納稅義務人合併報繳。
    」「納稅義務人已依本法規定辦理結算申報，但對依本法規定應申報課稅之所得
    額有漏報或短報情事者，處以所漏稅額兩倍以下之罰鍰。」分別為行為時所得稅
    法第十四條第一項第二類、第十五條第一項及第一百十條第一項所明定。
二、按當事人主張事實，須負舉證責任，倘其所提出之證據，不足為主張事實之證明
    ，自不能認其主張之事實為真實，行政法院（現改制為最高行政法院）三十九年
    判字第二號著有判例。本件原告八十二年度自台灣妮芙露公司取得佣金金額計一
    、四三○、○○三元，有台灣妮芙露公司違章承認書、支付明細表及各類所得扣
    繳暨免扣繳憑單可稽。第以本件係財政部賦稅署先查獲台灣妮芙露公司違章事件
    而循線發現，以八十六年七月二十九日台財稅第八六一九九二六八三號函送被告
    核辦，經查妮芙露公司給付原告之佣金係直接存入原告個人金融帳戶，此為原告
    所是認，參之妮芙露公司於八十六年六月十六日說明書內所言系爭佣金之計算係
    依直銷會員個人之下線行銷體系所計算出之銷售成績，而據以推算會員應得之佣
    金等語，其計算基礎為個人，並非法人甚明。且妮芙露公司所開立之扣繳憑單給
    付對象為原告個人，此不惟有扣繳憑單在卷為憑，復有支付明細表影本可證，加
    以本件迄今並無扣繳單位即妮芙露公司申請註銷或更正扣繳憑單之舉，其實質給
    付對象既為原告，足見本件交易對象確為原告個人而非法人會員。而原告所稱其
    係以個人帳戶代帝健公司收受佣金一節，經查帝健公司係有限公司，依公司法第
    四百十二條規定，其於設立之初須提出繳足股款之證明文件，依商業習慣，營利
    事業習以在銀行等金融帳戶開設公司專用帳戶供核驗資，原告亦不否認帝健公司
    自有銀行帳戶，系爭佣金不存入帝健公司銀行帳戶，反存入原告個人帳戶，顯與
    常情有違；且公司係法人，與自然人分屬兩個不同之人格個體，為眾所周知，本
    件交易對象若為法人之帝健公司，縱係委託原告代收，按理妮芙露公司絕無將佣
    金給付對象誤認、錯置之可能，亦絕無於扣繳憑單及支付明細表等登載錯誤之理
    。參以系爭佣金金額係以個人行銷銷售成績累計計算，金額復高達一、四三○、
    ○○三元，如確係帝健公司營利所得，原告身為營利事業之執行業務股東，對其
    所掌業務當深為熟諳，且個人與公司營利所得本有分際，原告於收受扣繳憑單之
    際，當會就此提出異議或有所質疑，豈有置之不理，然其未有任何合理行為，本
    啟人疑竇；況妮芙露公司迄未註銷或更正扣繳憑單給付對象，益證系爭佣金給付
    對象為原告個人，原告空言主張代收佣金，卻未提出任何合理正當理由及證據以
    實其說，揆之前開判例，難謂其已盡舉證責任，所言殊難採信，是系爭佣金收入
    確為原告個人所得，至堪認定，從而被告以原告收受系爭佣金，有該筆所得，即
    應予列入該年度個人綜合所得，於法並無不合，故被告認原告漏報佣金收入一、
    四三○、○○三元，尚非無據。至於帝健公司開立統一發票予妮芙露公司一節，
    因開立發票原得刻意安排，且其所載內容反於前述妮芙露公司所開立之違章承認
    書、支付明細表及扣繳憑單所載內容，自無足取。又妮芙露公司於八十六年九月
    二十六日致台北市稅捐稽徵處函，雖稱該公司八十六年六月十六日之說明書係當
    時誤解事實所作與事實相反之說明，該公司會員分為法人會員及個人會員二大類
    型，公司支付佣金予法人會員時，或有由法人會員之個人股東代收轉交，並由法
    人會員開立統一發票交付該公司之情形等語，惟其內容無非強調妮芙露公司並無
    虛報進項情事，依法不應補稅及處罰鍰，並未提出任何具體事證，自亦不足以為
    系爭佣金為帝健公司之所得而由原告代收之證明。另本件被告既認定系爭佣金收
    入為原告個人所得，而非帝健公司之營業收入，故不生增設法律未規定之課稅條
    件及違反租稅法定主義、大法官釋字第二一七號解釋、所得稅法施行細則第八十
    三條第二項、財政部七十二年九月二日台財稅第三六一七二號函釋、八十三年三
    月三十日台財稅第八三一五八七二三七號函釋之規定及意旨之情形。從而被告依
    財政部八十三年三月三十日台財稅字第八三一五八七二三七號函釋：「一、個人
    參加人銷售商品或提供勞務予消費者，所賺取之零售利潤，除經查明參加人之提
    供之憑證屬實，可核實認定外，稽徵機關得依參加人之進貨資料按建議售價（參
    考價格）計算銷售額，如查無上述價格，則參考進貨商品類別，依當年度各該營
    利事業同業利潤標準之零售毛利率核算之銷售價格計算銷售額，再依一時貿易盈
    餘之純益率百分之六核計個人營業所得予以歸戶課稅。二、個人參加人因下層直
    銷商向傳銷事業進貨或購進商品累積積分額（或金額）達一定標準，而自該事業
    取得之業績獎金或各種補助費，係屬佣金收入，得依所得稅法第十四條第一項第
    二類規定，減除直接必要費用後之餘額為所得額。納稅義務人如未依法辦理申報
    ，或未依法記帳及保存憑證，或未能提供證明所得額之帳簿文據者，可適用本部
    核定各該年度經紀人費用率計算其必要費用。三、個人參加人因直接向傳銷事業
    進貨或購進商品累積積分額（或金額）達一定標準，而自該事業取得之業績獎金
    或各種補助費，核屬所得稅法第十四條第一項第九類規定之其他所得。」，以原
    告收受系爭佣金，有該筆所得，即應列入該年度個人綜合所得課稅，原告漏報該
    佣金所得，發單補徵當年度綜合所得稅，揆諸首揭條文規定及上開函釋，並無違
    誤，訴願決定予以維持，亦無不合，原告之訴難認有理由，自應予以駁回。末以
    原告主張重複課稅一節，如帝健公司所列報之佣金收入與本件係屬同一筆，乃重
    複核課，應於本件判決確定後，由主管機關本於職權依法核退相關稅捐，併此敘
    明。另本件依卷內資料，事證已臻明確，爰不經言詞辯論為之，附此陳明。
據上論結，本件原告之訴為無理由，爰依行政訴訟法第二百三十六條、第一百九十五
條第一項後段、第九十八條第三項前段，判決如主文。
中　　華　　民　　國　　　九十一　　年　　　五　　　　月　　　三十　　　日
                    　　　　　　 臺北高等行政法院  第一庭
                                　　　　　　　　　 法  官　林育如
右為正本係照原本作成。
本件以訴訟事件所涉及之法律見解具有原則性者為限，始得於本判決送達後二十日內
向本院提出上訴狀（須按他造人數附繕本），並經最高行政法院許可後方得上訴。
中　　華　　民　　國　　　九十一　　年　　　五　　　　月　　三十一　　　日
            　　　　　　　　　　　　　　    　     書記官　林如冰
